【裁判字號】    97,重訴,545
【裁判日期】    980417
【裁判案由】    返還土地等
【裁判全文】
臺灣臺中地方法院民事判決             97年度重訴字第545號
原      告  乙○○
訴訟代理人  劉建成律師
被      告  丙○○
訴訟代理人  柳正村律師
被      告  癸○○
被      告  壬○○
被      告  辛○○
被      告  庚○○
被      告  丁○○
                        號
被      告  子○○○
被      告  戊○○
被      告  己○○
被      告  甲○○
上列當事人間請求返還土地等事件，本院於民國98年4月1日言詞
辯論終結，判決如下：
    主      文
被告應將附表編號1、2、3所示三筆土地之地上物除去，並將該
三筆土地返還原告。
被告丙○○應向本院民事執行處聲請撤回96年度執全梅字第451
號假處分執行，及向本院聲請撤銷96年度裁全字第163號假處分
裁定，並不得再以相同或類似之理由對於原告所有附表所示四筆
土地為假處分執行之聲請。
被告癸○○應將原告所有附表所示四筆土地上「有三七五租約」
之登記塗銷。
訴訟費用由被告連帶負擔百分之七十九，餘由被告丙○○、癸○○連帶負擔。
    事實及理由
壹、程序事項：
    被告壬○○、辛○○、庚○○、丁○○、子○○○、甲○○
    經合法通知，均未於最後言詞辯論期日到場，核無民事訴訟
    法第386條各款所列情形，爰依原告之聲請，由其一造辯論
    而為判決。
貳、兩造爭執要旨：
  一原告主張：
    (一)附表所示四筆土地（以下稱系爭土地）為原告所有，原三
      七五耕地租約之承租人為訴外人楊墩發，其因於民國69年
      間在系爭土地上搭建房屋經營小吃店，不自任耕作，原三
      七五耕地租約本應認為無效，嗣其與被告丙○○於76年3
      月15日共同立具「自願書」予原告，原告亦繼續收取租金
      ，雙方成立另一新租約（非三七五耕地租約，以下簡稱新
      租約）。嗣楊墩發於78年2月23日死亡，系爭土地之租賃
      權由其繼承人即被告丙○○、癸○○、壬○○、子○○○
      、戊○○、己○○、陽春桃、陽春美及訴外人楊永郎等人
      繼承，而楊永郎於92年1月19日死亡後，復由其再轉繼承
      人即被告甲○○、丁○○繼承其應繼分。兩造間新租約係
      由楊墩發與被告丙○○於76年間共同立具前揭「自願書」
      並支付租金予原告而成立，雙方並未約定租賃期間，係屬
      不定期間之土地租約。依民法第450條第2項前段「未定期
      間者，當事人得隨時終止契約」之規定，及前揭承租人立
      具之「自願書」所載「業主若有出售或做其他用途、使用
      該土地時，本人願無條件拆除樓房，並交還土地，保證不
      再擴建使用，如有故違，自願放棄一切權利，任由地主自
      行拆除」之「解除條件」約定，原告自得於認為須使用系
      爭土地時終止該新租約，請求被告拆除房屋、清除地上物
      ，並返還土地。茲原告已於95年3月17日發函予被告等人
      ，表示依前揭「自願書」及民法規定，於95年7月31日終
      止該租約，請被告等人於同年8月31日前將土地上之建築
      物、工作物拆除完畢，屆時作物亦已收成，請勿再行種植
      作物，並通知原告點收土地等語。原告復於95年9月25日
      再次通知被告等人拆除房屋、清除地上物返還土地，惟被
      告仍拒不履行義務，繼續營業、種植作物。其中附表所示
      編號4之土地，原告已訴請被告等人將該土地上之石綿瓦
      屋拆除、地上物除去，並將該土地返還原告，經鈞院、臺
      灣高等法院臺中分院、最高法院判決原告勝訴確定，原告
      並已向法院聲請強制執行中。惟被告等人迄今仍拒絕將附
      表編號1、2、3所示土地之地上物除去及返還土地，原告
      因而提起本件訴訟。按民法第767條前段規定：所有人對
      於無權占有或侵奪其所有物者，得請求返還之；又民法第
      455條前段規定：承租人於租賃關係終止後，應返還租賃
      物。被告於系爭土地之原三七五耕地租約已無效，並經法
      院判決兩造間之耕地三七五租約法律關係不存在確定（詳
      後述），而兩造間之新租約已經原告終止，並經原告就附
      表編號4之土地訴請法院判決被告拆除地上房屋、除去地
      上物並返還土地確定在案，原告自得依民法第767條前段
      、民法第455條之規定，請求被告將附表編號1、2、3所示
      三筆土地之地上物除去，並將該三筆土地返還原告。
    (二)被告丙○○前於96年1月4日以「詎債務人癸○○竟於民國
      70年12月21日單獨向大里市公所辦理承租人變更登記…債
      權人（丙○○）欲提起本案訴訟命債務人（癸○○）協同
      辦理耕地租約登記變更為全體繼承人名義，唯恐債務人單
      獨與出租人乙○○和解或合意終止租約，單獨辦理塗銷耕
      地租約登記，致現狀變更，難以保全強制執行之虞」為由
      ，請求准許假處分，經鈞院96年度裁全字第163號民事裁
      定「債權人（即丙○○）以新臺幣170,856元為債務人（
      即癸○○）供擔保後，債務人不得與出租人乙○○會同辦
      理塗銷系爭土地之耕地三七五租約登記及其他一切處分行
      為」，嗣經被告丙○○提供擔保後聲請假處分執行（以下
      簡稱系爭假處分執行），鈞院執行處核發96年1月25日中
      院慶民執全梅字第451號假處分執行命令，「禁止債務人
      癸○○會同出租人乙○○辦理塗銷如附表所示土地（即系
      爭土地）之耕地三七五租約登記及其他一切處分」。上開
      執行命令除送達被告癸○○外，並依強制執行法第140條
      及第129條之1送達台中縣大里地政事務所，該所因而依該
      執行命令對於原告所有之系爭土地為限制登記。而兩造間
      就系爭土地之原三七五耕地租約本已無效，另成立一新租
      約（非三七五耕地租約），且該新租約已經原告依法終止
      ，已如前述。惟楊墩發於78年間死亡時，被告等全體繼承
      人主張原三七五耕地租約仍然存在，於78年3月13日共同
      立據繼承系統表、繼承權拋棄書、切結書向台中縣大里市
      公所申請變更租約登記承租人為被告癸○○一人，台中縣
      大里市公所於78年4月11日在租約背面註記准予變更登記
      ，並於租約正面之承租人欄將承租人刪改為被告癸○○。
      惟兩造另案拆屋還地訴訟之審理法院以該拋棄繼承未於法
      定期間內向法院為之，不生拋棄之效力，而仍認定系爭租
      約由全體繼承人繼承。可知被告等人當初於78年間將系爭
      租約變更登記其名義人為被告癸○○（被告丙○○假處分
      聲請狀及假處分裁定誤載為70年12月21日），係經被告丙○○及全體繼承人同意，何來前揭假處分聲請狀所述「詎
      債務人癸○○竟於70年12月21日單獨向大里市公所辦理繼
      承人變更登記，改由債務人承租，侵害全體繼承人之權利
      」可言？且被告癸○○始終與被告丙○○立場一致，於原
      告提出確認耕地租約法律關係不存在及註銷耕地租約之調
      解時，均不同意註銷租約，又有何前揭假處分聲請狀所述
      「唯恐債務人單獨與出租人乙○○和解或合意終止租約」
      之情形？而兩造間有關系爭土地之租佃爭議事件，業經鈞
      院96年度訴字第2290號、臺灣高等法院臺中分院96年度上
      字第348號判決（含同字號之裁定）被告等人敗訴確定，
      確認兩造間就系爭土地之耕地三七五租賃契約關係不存在
      ，並已由台中縣大里市公所註銷其三七五租約登記，被告
      丙○○已無權利對於原告主張基於系爭土地之耕地租賃關
      係為任何請求，則被告丙○○所為之系爭假處分執行，顯
      已失其主張之依據，更無依強制執行法第129條之1規定對
      於原告所有系爭土地為假處分執行之理由。原告前已於97
      年9月5日發函催告被告丙○○於函到5日內撤回系爭假處
      分執行，並撤銷鈞院96年度裁全字第163號假處分裁定，
      惟被告丙○○置之不理。而按所有權人對於妨害其所有權
      者，得請求除去之；有妨害其所有權之虞者，得請求防止
      之，民法第767條中、後段定有明文。兩造間既無耕地租
      約關係存在，然系爭土地謄本上存有該假處分執行限制登
      記事項，且因該假處分之登記，原告亦無從請求將系爭土
      地謄本標示簿上「有三七五租約」之登記塗銷，顯然足以
      妨害原告所有權之行使，原告自得本於土地所有權人地位
      ，依民法第767條中、後段規定，訴請被告丙○○應向鈞
      院執行處聲請撤回96年度執全梅字第451號假處分執行及
      向鈞院聲請撤銷96年度裁全字第163號假處分裁定，並不
      得再以相同或類似理由對於原告所有附表所示四筆土地為
      假處分執行之聲請。
    (三)依前述，兩造間既無三七五耕地租賃契約關係存在，惟系
      爭土地謄本標示部上仍有「有三七五租約」之登記，對於
      原告所有權之行使顯有妨礙。原告本於土地所有權人地位
      ，亦得依據民法第767條中段規定，訴請原三七五租約登
      記名義人即被告癸○○將租約登記塗銷，以求土地所有權
      之完整無負擔。
    (四)並聲明：1.被告應將附表編號1、2、3所示三筆土地之地
      上物除去，並將該三筆土地返還原告；2.被告丙○○應向
      鈞院民事執行處聲請撤回96年度執全梅字第451號假處分
      執行及向鈞院聲請撤銷96年度裁全字第163號假處分裁定
      ，並不得再以相同或類似之理由對於原告所有附表所示四
      筆土地為假處分執行之聲請；3.被告癸○○應將原告所有
      附表所示四筆土地上「有三七五租約」之登記塗銷；4.訴
      訟費用由被告連帶負擔。
  二被告丙○○抗辯：
    (一)被告於收到原告存證信函通知終止租約返還土地時，已經
      不再耕作，並放棄占有土地，被告丙○○、癸○○、壬○○三兄弟並於法院開庭時當場表明未占有土地，請原告自
      行接管土地，系爭土地已無阻礙或妨害其所有權之行使，
      原告應自行接管土地，毋庸再提本件訴訟之必要。
    (二)被告前後三代耕作系爭土地已有七十年之久，希望法院勸
      導原告能夠適當補償被告。
    (三)按不動產所有權受侵害，係指不動產「物之本身」，系爭
      土地「物之本身」已無被告或他人侵害其所有權，原告以
      所有權受侵害之虞，依民法第767條中、後段規定，請求
      法院判決他人訴訟應予撤回，似與所有權之行使無關，因
      訴訟權為憲法所賦予人民之權利，不得任意由他人請求法
      院判決撤回訴訟。
    (四)假處分為保全處分，本件假處分之當事人並非原告，對於
      原告本不生拘束力，為兩造另案臺中高分院96年度上字第
      348號民事確定判決所認定。至於假處分之裁定及執行應
      否撤銷，民事訴訟法已經有明文規定，自應回歸適用民事
      訴訟法，並非本件訴訟所得解決。
    (五)並聲明：1.原告之訴駁回；2.訴訟費用由原告負擔。
  三被告癸○○、壬○○到庭陳稱：接到原告發函通知時，就不
    再耕作了；被告戊○○、己○○到庭陳稱：系爭農地已經變
    更為建地，希望原告能給予補償；被告甲○○雖曾到庭，但
    未為任何聲明或陳述；其餘被告則未於言詞辯論期日到場，
    亦未提出書狀為任何聲明或陳述。
參、得心證之理由：
  一原告主張兩造間就附表編號1、2、3所示土地於76年3月15日
    成立之新租約（非原三七五租約）已經終止之事實，業據原
    告提出95年3月17日台中淡溝郵局第683號存證信函及被告等
    人收受該存證信函之掛號郵件收件回執等為證，並有本院95
    年度重訴字第433號民事判決（含臺灣高等法院臺中分院96
    年度上字第182號民事判決、最高法院97年度台上字第208號
    民事裁定）在卷可供參憑；且被告等人對此不為爭執，自堪
    信為真實。而被告丙○○、癸○○、壬○○雖然辯稱已不在
    系爭三筆土地上耕作，並未占有該等土地云云。惟查：依原
    告所提出於97年12月10日拍攝之土地現場照片顯示，該三筆
    土地迨至原告於97年12月11日起訴當時仍由被告等人種植水
    稻（照片顯示係水稻收割後之暫時休耕狀態），足證被告等
    人於系爭新租約終止後，仍持續占有使用該三筆土地。而被
    告丙○○、癸○○、壬○○於原告提起本件訴訟後，雖向法
    院表示已不在系爭土地上耕作，惟渠等並未舉出任何事證以
    實其說，亦無將系爭土地點交返還予原告之書面約定或舉措
    ；況且就原告所主張之租賃物返還請求權而言，應負返還責
    任者除被告丙○○、癸○○、壬○○外，尚包括其餘被告等
    人。而其餘被告就是否將系爭土地返還予原告乙節，未曾表
    示任何意見，則由被告等人自租約終止迄原告起訴當時仍繼
    續占有該三筆土地之情事觀之，自應認為被告等人並無自動
    返還土地之意，且實際上亦無任何點交返還土地予原告之舉
    措。從而被告丙○○、癸○○、壬○○辯稱已未占有該等土
    地云云，自非可採。而按民法第767條前段規定：所有人對
    於無權占有或侵奪其所有物者，得請求返還之；又民法第45
    5 條前段規定：承租人於租賃關係終止後，應返還租賃物。
    茲兩造間就該三筆土地之新租約已經原告終止，被告等人繼
    續占有耕作系爭土地，即屬無權占有。從而原告請求被告等
    人將該三筆土地之地上物除去，並將該三筆土地返還原告，
    於法自無不合。
  二又原告主張被告丙○○於96年1月4日以「詎債務人癸○○竟
    於民國70年12月21日單獨向大里市公所辦理承租人變更登記
    …債權人（丙○○）欲提起本案訴訟命債務人（癸○○）協
    同辦理耕地租約登記變更為全體繼承人名義，唯恐債務人單
    獨與出租人乙○○和解或合意終止租約，單獨辦理塗銷耕地
    租約登記，致現狀變更，難以保全強制執行之虞」為由，向
    本院聲請准許假處分，經本院96年度裁全字第163號民事裁
    定諭示「債權人（即丙○○）以新臺幣170,856元為債務人
    （即癸○○）供擔保後，債務人不得與出租人乙○○會同辦
    理塗銷系爭土地之耕地三七五租約登記及其他一切處分行為
    」，被告丙○○即提供擔保後聲請假處分執行，本院民事執
    行處即核發96年1月25日中院慶民執全梅字第451號假處分執
    行命令，禁止債務人癸○○會同出租人乙○○辦理塗銷系爭
    土地之耕地三七五租約登記及其他一切處分，台中縣大里地
    政事務所即依該執行命令對系爭土地為限制登記等事實，提
    出系爭土地之登記謄本為證，被告丙○○、癸○○對此亦不
    爭執，自堪信為真正。茲查：
    (一)兩造間有關系爭土地之租佃爭議事件，業經本院96年度訴
      字第2290號及臺灣高等法院臺中分院96年度上字第348 號
      判決被告等人敗訴確定，確認兩造間就系爭土地之耕地三
      七五租賃契約關係不存在，並已由台中縣大里市公所註銷
      其三七五租約登記等情，已據原告提出本院96年度訴字第
      2290號民事判決、臺灣高等法院臺中分院96年度上字第34
      8號民事判決及裁定、台中縣大里市公所97年8月28日里市
      民字第0970024096號函可資佐憑。準此，被告丙○○已無
      從基於系爭耕地三七五租約而得對原告為任何請求，則被
      告丙○○所為之假處分執行，顯已失所依據。
    (二)又被告丙○○為系爭假處分執行後，並未提起該假處分所
      欲保全之本案訴訟；而被告癸○○於受假處分執行後，並
      未向法院聲請命被告丙○○起訴，亦未曾向法院聲請撤銷
      該假處分裁定，已據被告丙○○、癸○○自承不諱（參見
      本院98年1月12日言詞辯論筆錄）。參諸被告丙○○陳稱
      ：「（問：被告等人對系爭四筆土地已經沒有三七五租約
      ，且經大里市公所註銷三七五租約的登記，為何仍然認為
      有執行假處分的必要？）有必要，因為原告要補償我們。
      」等語（參見本院98年2月11日言詞辯論筆錄），足見其
      聲請對被告癸○○為假處分執行，僅是以之為向原告索討
      補償費之手段而已，自難認為係屬權利之正當行使，甚至
      可評價為係以損害原告為主要目的。
    (三)按民法第767條中段規定：所有人對於妨害其所有權者，
      得請求除去之。即所有人於其所有權之圓滿狀態，被占有
      以外之方法妨害時，對於妨害人得請求其除去之。茲被告
      丙○○聲請本院為系爭假處分執行，並非正當行使權利，
      而是以向原告索求補償費為其目的，且該假處分執行已失
      所依據，均詳如前述。被告丙○○明知前開假處分執行已
      無存在必要，僅為向原告索求補償費，即拒不向本院撤回
      假處分執行及撤銷假處分裁定；而台中縣大里地政事務所
      就系爭土地依假處分執行命令所為之限制登記，已對原告
      所有權之圓滿狀態構成妨害，原告自得請求被告丙○○除
      去該妨害。又民法第767條後段規定：所有人對於有妨害
      其所有權之虞者，得請求防止之。所謂有妨害所有權之虞
      ，其決定標準乃是就具體事實，依社會一般觀念決定之。
      申言之，如何始構成對所有權有妨害之虞，須就現在既存
      之危險狀況加以判斷，所有人之所有權在客觀上被妨害之
      可能性極大，而有事先加以防範之必要者，始足當之。茲
      查，被告丙○○曾濫用假處分執行程序而妨害原告所有權
      之圓滿狀態，已如前述。而因聲請假處分原因之釋明，得
      以供擔保代之，被告丙○○於無法自原告處獲取補償時，
      即有可能以相同或類似之理由對系爭土地再為假處分執行
      ，故原告自得請求防止被告丙○○可能之妨害所有權行為
      。從而原告請求被告丙○○應向本院民事執行處聲請撤回
      96年度執全梅字第451號假處分執行及向本院聲請撤銷96
      年度裁全字第163號假處分裁定，並不得再以相同或類似
      之理由對於原告所有附表所示四筆土地為假處分執行之聲
      請，於法亦無不合。
  三附表所示四筆土地其登記謄本標示部其他登記事項欄載有「
    有三七五租約」之註記，此有土地登記謄本在卷足稽。而兩
    造間就系爭土地成立之耕地三七五租約，其上所載之承租人
    為被告癸○○，亦有耕地三七五租約變更登記申請書附卷可
    參。茲兩造間既已無三七五耕地租賃契約關係存在，則系爭
    土地登記謄本標示部上「有三七五租約」之登記，對於原告
    所有權之圓滿狀態自係構成妨害。從而原告依民法第767條
    中段規定，請求三七五租約登記名義人即被告癸○○將該「
    有三七五租約」之登記塗銷，自屬有據。
  四綜上所述，原告請求：(一)被告應將附表編號1、2、3所示三
    筆土地之地上物除去，並將該三筆土地返還原告；(二)被告丙○○應向本院民事執行處聲請撤回96年度執全梅字第451號
    假處分執行，及向本院聲請撤銷96年度裁全字第163號假處
    分裁定，並不得再以相同或類似之理由對於原告所有附表所
    示四筆土地為假處分執行之聲請；(三)被告癸○○應將原告所
    有附表所示四筆土地上「有三七五租約」之登記塗銷等，均
    有理由，應予准許。
  五原告訴之聲明第一項即被告等十人應返還附表編號1、2、3
    所示土地部分，其訴訟標的價額合計為92,165,285元，占本
    件訴訟標的價額116,046,485元之比例為百分之七十九，故
    被告等十人就本件訴訟費用，即應依該比例連帶負擔；其餘
    原告訴之聲明部分，係因被告丙○○、癸○○二人拒不依法
    處理系爭假處分執行而引起，故所餘百分之二十一之訴訟費
    用，應由被告丙○○、癸○○連帶負擔。
肆、一造辯論及訴訟費用負擔之依據：民事訴訟法第385條第1項
    前段、第78條、第85條第1項但書、第2項。
中    華    民    國    98    年    4     月    17    日
                  民事第三庭    法  官  游文科
正本係照原本作成。
如對本判決上訴，須於判決送達後20日內向本院提出上訴狀。
中    華    民    國    98    年    4     月    17    日
                                書記官
附表：
1、台中縣大里市○○段995地號，地目田，面積2,314.48平方公
   尺，權利範圍全部。
2、台中縣大里市○○段996地號，地目田，面積300.84平方公尺
   ，權利範圍全部。
3、台中縣大里市○○段998地號，地目田，面積1,512.20平方公
   尺，權利範圍全部。
4、台中縣大里市○○段1011地號，地目田，面積682.32平方公
   尺，權利範圍全部。


司法院資訊處製作；財團法人民間司法改革基金會備份。
